【裁判字號】    99,上訴,1517
【裁判日期】    990929
【裁判案由】    強盜等
【裁判全文】
臺灣高等法院刑事判決                99年度上訴字第1517號
上  訴  人  臺灣新竹地方法院檢察署檢察官
上  訴  人
即  被  告  乙○○
選任辯護人  徐國楨律師
被      告  甲○○
            己○○
            丁○○
            戊○○
上列上訴人等因被告等強盜等案件，不服臺灣新竹地方法院97年
度訴字第651號，中華民國99年3月23日第一審判決（起訴案號：
臺灣新竹地方法院檢察署96年度偵字第5542號），提起上訴，本
院判決如下：
    主  文
原判決關於乙○○共同強盜得利及甲○○、己○○、丁○○、戊○○部分均撤銷。
乙○○共同犯恐嚇取財未遂罪，處有期徒刑壹年陸月。
甲○○共同犯強制未遂罪，處有期徒刑參月，如易科罰金以新臺
幣壹仟元折算壹日。
己○○、丁○○、戊○○共同犯強制未遂罪，各處拘役伍拾日，
如易科罰金均以新臺幣壹仟元折算壹日。
其他上訴駁回。
    事  實
一、乙○○與綽號「阿奇」之不詳姓名、年籍成年男子，共同意
    圖為自己不法之所有，謀議誘使丙○○賭博，並趁機在其飲
    用之酒類中摻入具安眠作用之不詳藥劑，使丙○○在不知情
    之狀況下飲入，造成丙○○身體產生嗜睡、眩暈、疲勞、精
    神恍惚之反應，進而利用丙○○對外界事物判斷能力降低之
    機會，詐稱其賭輸金額若干，先由丙○○簽發債權憑證，再
    以該債權憑證要求丙○○清償，而以詐欺或恐嚇手段取得財
    物。
二、乙○○與「阿奇」謀議既定，即由乙○○於民國96年5月31
    日晚間8時許，至丙○○所開設位在新竹市○○路3號之佳宏
    機車行兼自宅（下稱機車行），向丙○○佯稱其服務之公司
    要購買中古機車，惟須至其公司商談，於同日晚間10時12分
    許，駕車載丙○○離開機車行後，藉口其公司相關人員均在
    新竹市○○路107號地下室「竹塹不夜城視唱歌城」KTV （
    下稱KTV）飲酒，而將丙○○載往KTV，由「阿奇」出面假意
    購買機車，並安排賭局，在丙○○所飲用之酒類中摻入含有
    安眠作用之抗焦慮劑Bromazepam、Cholordiazepoxide、Cl-
    obazam等成分之不詳藥物，使丙○○在不知情之狀況下飲入
    ，造成丙○○嗜睡、眩暈、疲勞、精神恍惚。嗣乙○○、「
    阿奇」對丙○○詐稱其已賭輸新臺幣（下同）350萬元，須
    簽發同額本票作為債權憑證，丙○○因前述藥劑及酒精催化
    作用，判斷能力降低，致陷於錯誤，同意負擔350萬元賭債
    ，並簽發金額為350萬元，但漏未記載發票日之本票1張（下
    稱本票），並按捺指印，交予乙○○及「阿奇」收執。乙○○於翌日即同年6月1日凌晨1時41分50秒許，駕車搭載丙○○返回機車行對面停靠，讓丙○○下車返家。丙○○於96年
    6月1日上午9時許醒來，懷疑事有蹊蹺，乃至警局備案，然
    當日未找到醫院檢驗毒物反應，嗣於96年6月2日至新竹佳裕
    醫事檢驗所及行政院國軍退除役官兵輔導委員會臺北榮民總
    醫院（下稱臺北榮總）驗尿。
三、乙○○於96年6月1日下午3時25分許，即與甲○○前往機車
    行，惟未遇丙○○。又於96年6月4日晚間9時許，告知甲○○因丙○○欠其賭債云云，並出示本票，要求其一同前往討
    債，甲○○因認乙○○執有本票，而無不法所有意圖，帶同
    不知情之2名姓名、年籍不詳之男子陪同乙○○前往機車行
    ，由乙○○及甲○○進入機車行，此時有丙○○及友人陳世
    特在內，乙○○向丙○○討債，因丙○○否認參與賭博，拒
    絕付款，乙○○乃恐嚇稱：「你不給我處理，我也是會處理
    」、「如果你店要開，不怕你跑掉」等語，甲○○亦基於脅
    迫丙○○行無義務之事之犯意，向丙○○脅迫稱：「你要還
    這錢，你開店，我不怕你沒有還」等語。丙○○妻子彭瑞菊
    見狀至2樓撥打電話報警，乙○○、甲○○於警察抵達前即
    先行離去。
四、甲○○又接續於96年6月5日晚間8時48分許，夥同不知丙○○簽發本票原委而無不法所有意圖之友人己○○、丁○○、
    戊○○陪同進入機車行，當時有丙○○及陳世特在內，甲○○即基於與己○○、丁○○、戊○○共同脅迫丙○○行無義
    務之事之犯意，利用人數之優勢，接續對丙○○脅迫稱：「
    錢一定要還，不怕拿不到錢」等語。己○○、丁○○、戊○○等人，則在旁助勢，共同壓抑丙○○之意思自由而脅迫丙○○行清償本票票款之無義務之事。
五、嗣於同日晚間8時58分許，警方據報趕赴現場當場逮捕甲○○、己○○、丁○○、戊○○，並扣得甲○○所持本票，乙○○之恐嚇取財及甲○○、己○○、丁○○、戊○○之強制
    犯行乃未能得逞。
六、案經丙○○訴由新竹市警察局第三分局報請臺灣新竹地方法
    院檢察署檢察官偵查起訴。
    理  由
壹、認定事實所憑之證據及得心證之理由
一、按被告以外之人於審判外之言詞或書面陳述，除法律有規定
    者外，不得作為證據，刑事訴訟法第159條固定有明文，惟
    被告以外之人於審判外之陳述，雖不符同法第159條之1至之
    4規定，而經當事人於審判程序同意作為證據，法院審酌該
    言詞陳述或書面陳述作成時之情況，認為適當者，亦得為證
    據。又當事人、代理人或辯護人於法院調查證據時，知有第
    159條第1項不得為證據之情形，而未於言詞辯論終結前聲明
    異議者，視為有前項之同意，此亦據同法第159條之5規定甚
    明。查本院判決所引用之被告以外之人於審判外之陳述，因
    被告乙○○及其指定辯護人、被告甲○○、己○○、丁○○
    、戊○○、檢察官均未爭執其證據能力，迄於本院言詞辯論
    終結前，亦未聲明異議，本院審酌該證據作成之情況，並無
    違法取證之瑕疵，亦無證明力明顯偏低之情形，依刑事訴訟
    法第159條之5之規定，自得作為本案之證據使用，先予敘明
    。
二、訊據被告乙○○坦承於96年5月31日晚間有與告訴人丙○○
    一同在KTV賭博喝酒，再開車送丙○○回機車行，並於翌日
    即96年6月1日下午與甲○○一同至機車行，又於6月4日與甲○○一同至機車行討債等情，惟否認有不法所有意圖，對丙○○下藥詐賭，並辯稱：是丙○○賭輸350萬元，其中200多
    萬元是輸給「阿奇」，其餘款項是輸給「阿奇」的2個朋友
    ，丙○○是在意識清楚且自願之情形下簽發本票並按捺指印
    ，本票是由「阿奇」拿走。我送丙○○回家時，丙○○走路
    很自然、意識也清楚，還說可以自己下車。96年6月1日下午
    ，我與甲○○去機車行是因為其在KTV喝酒時，有借丙○○6
    萬元賭博，是去要這筆借款，當天沒有帶本票，之後甲○○
    持本票幫「阿奇」討債云云。被告甲○○於本院審理時，對
    上述犯罪事實為認罪之陳述，被告戊○○、己○○、丁○○
    僅坦承於96年6月5日晚間，陪同被告甲○○至機車行討債（
    處理債務），惟均否認涉有強制未遂犯行。被告戊○○辯稱
    ：當天與朋友甲○○見面後，甲○○要我一同前往處理債務
    ，我請己○○開車一起前往，我進去機車行一下就出來了，
    聽到是賭博輸錢，並拿本票去收錢，並沒有強制丙○○還錢
    云云。被告己○○辯稱：當天甲○○及戊○○有說要去處理
    ，但我不知道是什麼錢，我當天進去機車行看一下就回車上
    云云。被告丁○○辯稱：我是搭乘友人己○○的車到機車行
    催討債務，不知道是何人委託處理該筆債務，其只有進入機
    車行看一看後就出來，沒有說任何話，有聽到甲○○問說欠
    的錢何時要還云云。
三、經查：
（一）丙○○於原審結證稱：96年5月31日晚間7、8時許，乙○○到我經營機車行說公司要買2部中古機車，並叫我到牛
      埔路的公司那邊談。我一直工作到晚上10點多打烊，才搭
      乙○○的車過去該公司，但到食品路直下經過四維橋橋下
      時，乙○○就說公司的人在酒店喝酒要去那邊談，在車上
      有聽到乙○○打電話說「我把人帶來了」。進去酒店之後
      ，裡面有8、9位男子，乙○○就一個一個介紹喝酒，其中
      1個自稱「阿奇」的人說是公司的總務，有講到要買機車
      的廠牌、年份及預算（1部約2萬5千元）。講好之後，我
      要對方拿證件，對方都不給，還把話題岔開，並叫小姐進
      來敬酒，敬完酒之後，大家就坐著在包廂裡看電視。我當
      晚在酒店內大約喝了3杯10公分高、杯口直徑約6公分的酒
      ，喝酒喝到一半，就有3、4個男子拿骰子出來，跟小姐一
      起玩骰子，輸的人就喝酒，乙○○叫我一起玩骰子。玩到
      後來有點茫，看到有人端一把錢放在桌上．．．．．隔天
      9點多醒來，才知道是在家裡沙發上睡著，起來時整身軟
      趴趴的，口很渴，一直喝水，還喝了一壺茶下去，沒有食
      慾。我平常雖有吃高血壓藥，但只是在穩定血壓而已，吃
      完藥之後不會有什麼感覺。我老婆彭瑞菊看到我左手拇指
      紅紅的，覺得事情不對，中午時就趕快去備案，並去醫院
      檢驗，但每家醫院都說沒有在做毒物檢驗，新竹醫院還說
      只有臺北榮總才有在驗。我6月1日去備案當天有請人幫忙
      顧店，也有錄影機可以看，所以知道乙○○與甲○○有來
      店裡，並在檢車器那邊看營業執照及照片，96年6月4日乙○○跟甲○○來機車行時，並沒有說到我欠乙○○6、7萬
      元的事等語（見原審卷二第20至34頁、原審卷二第55頁）
      。證人彭瑞菊於原審證稱：96年5月31日乙○○有到機車
      行，並說公司要買機車，打烊後要帶丙○○出去談，我當
      晚在2樓等丙○○回家，沒有睡覺，差不多凌晨1點多，接
      近2點，有聽到樓下大門有東西倒掉之撞擊聲，我到陽台
      就看到丙○○靠在轎車上面。我先在樓上開鐵門，等了很
      久，丙○○都沒有上樓，覺得很奇怪，下樓後看到丙○○
      睡在進鐵門那邊的地板上，我試著叫醒丙○○，但叫不醒
      ，丙○○當時神智不清，眼睛睜不開，也不會講話，只會
      「哼哼」，呼吸急促、很喘，我照顧丙○○時，發現丙○○的左手拇指頭有印泥的痕跡，之後是連拖帶拉把丙○○
      拉到沙發。隔天丙○○睡到9點多，我有問丙○○為何左
      手拇指頭有印泥的痕跡，但丙○○說不知道，我覺得不對
      勁，事態嚴重，下午就陪丙○○去備案等語（見原審卷二
      第43至53頁），核與其等於警詢及偵訊之證述大致相符（
      丙○○部分見臺灣新竹地方法院檢察署96年度偵字第5542
      號卷第22、23頁、第24至26頁、第77至88頁；彭瑞菊部分
      見同上偵查卷第27頁、第77至88頁）。
（二）另96年5月31日晚間10時0分8秒時，被告乙○○在丙○○
      之機車行進出，並不時講手機，並於同時13分1秒搭載丙○○離開。於96年6月1日凌晨1時41分50秒時，被告乙○○駕駛黑色汽車在機車行對街停下，丙○○從副駕駛座下
      車後，被告乙○○即駛離該處。丙○○從該日凌晨1時42
      分09秒至43分35秒至40秒時，均在機車行對面，當時其身
      體搖晃、步伐不穩，搖晃後跌坐在地上，爬起後，身體仍
      搖晃、步伐前後移動、不穩，又倒在地上後，用兩手撐地
      側身爬起，但起身後，又多次倒地，起身後仍不穩。直至
      凌晨1時43分41秒至凌晨1時47分28秒，始向前穿越馬路，
      過街時明顯腳步不穩，身體左右搖晃，走到機車行外，先
      倒在路邊方形物體上，雖欲起身但仍身體搖晃，並將該方
      形物體上所放置之數片片狀物推倒，之後再以雙手撐牆後
      起身，並靠在路旁車輛，身體不穩、搖晃，右手不時摸上
      衣左邊，或左邊褲子口袋似要拿取東西等情，有原審勘驗
      機車行門口監視錄影光碟之勘驗筆錄、翻拍照片、臺灣新
      竹地方法院檢察署檢察官勘驗筆錄可稽（見原審卷一第
      176至180頁、同上偵查卷第53頁、第96至98頁），顯見丙○○於96年6月1日凌晨返家時確有搖晃、暈眩、步行失調
      之情形。又丙○○於96年6月2日至新竹佳裕醫事檢驗所驗
      尿，其尿液檢體經轉送至邱內科診所檢驗後，檢出有Bro-
      mazepam、Cholordiazepoxide、Clobazam輕微反應等情，
      亦有邱內科診所核醫部放射免疫分析實驗室檢驗報告單（
      見同上偵查卷第31、32頁）。而Bromazepam（即溴西泮、
      溴氮平）、Cholordiazepoxide（即氯二氮平）、Clobaz-
      am（即氯巴占、甲酮氮平）均為處方用藥，該3種藥物之
      藥理作用為抗焦慮、緩解焦慮、鎮靜之用，Bromazepam、
      Cholordiazepoxide為Benzodiazepine類抗焦慮劑，可用
      來治療精神上、精神上之障礙，Bromazepam常見之副作用
      為疲勞、有睡意、肌肉疲弱、嗜睡、搖晃、眩暈、步行失
      調、口渴、食慾不振等，與酒精併用作用會增強，另Cho-
      lordiazepoxide之副作用則為頭暈、幻覺、口渴等，Clo-
      bazam之副作用為嗜眠、搖晃、眩暈、運動失調、口渴、
      倦怠、脫力感，與酒精併用會增強中樞神經抑製作用等情
      ，有000000000年全國藥品年鑑（RO＋OTC）常用藥物治
      療手冊文獻影本、香港醫院藥劑師學會藥物教育資源中心
      列印資料、邱內科診所97年8月19日檢字第20080819號函
      、97年8月29日檢字第2008089號函暨所附臨床藥品手冊內
      頁影本、行政院衛生署98年12月31日管檢字第0980013715
      號函及邱內科診所99年1月4日檢字第20100104號函暨所附
      臨床藥品手冊摘要影本等在卷可參（見同上偵查卷第35至
      41頁、原審卷一第58、59頁、第80至88頁、原審卷二第12
      9、130頁、第133至137頁）。而丙○○至臺北榮總檢驗結
      果，其尿液有些許安眠藥（苯重氮基鹽類）成分，經綜合
      丙○○臨床主訴及尿液檢驗結果，驗尿結果之臨床解讀為
      「疑似藥物中毒」，此部分可能係因丙○○於96年6月2日
      晚間7時6分始急診就醫，安眠藥已經代謝排出體外，而未
      達陽性反應之標準等情，有臺北榮總96年6月12日及同年
      月20日出具之診斷證明書2張及97年10月1日北總內字第09
      70019846號函卷可佐（見同上偵查卷第33、34頁、原審卷
      一第119、120頁）。參酌丙○○於本票上簽名之字跡，與
      原審依職權調閱丙○○前於華南商業銀行、新竹市第三信
      用合作社印鑑卡上所親簽之筆跡，及丙○○當庭書寫「丙○○」、「參佰伍拾萬元正」、「新竹市○○路3號」等
      字跡相較，其在本票上簽名等字跡甚為潦草，筆劃明顯不
      順，有本票、華南商業銀行大眾分行97年8月20日（97）
      華大眾字第177號函暨所附丙○○之開戶相關資料、新竹
      市第三信用合作社97年8月19日（97）新三合總字第31020
      5號函暨所附丙○○於該社香山分社開立活期儲蓄存款第
      0000000號帳戶之開戶資料影本及丙○○當庭書寫上開文
      字之字跡在卷足參（見原審卷一第53至56頁、第61至62頁
      、第111頁）。徵諸丙○○於96年6月1日下午3時即前往新
      竹市警察局第三分局青草湖派出所備案等情，有該派出所
      受理各類案件紀錄表附卷可憑（見同上偵查卷第55頁）。
      而所謂Bromazepam、Cholordiazepoxide、Clobazam均屬
      Benzodiazepines類之藥物，即同屬抗焦慮與非巴比妥類
      藥物，其作用機轉相同。Benzodiazepines為苯二氮平類
      安眠鎮靜劑之統稱，常使用於憂鬱治療劑、鎮定安眠劑、
      反痙攣劑及肌肉鬆弛劑，副作用有嗜睡、運動失調、疲倦
      、精神混亂、虛弱、暈眩及昏厥等症狀一節，有前引行政
      院衛生署98年12月31日管檢字第0980013715號函及邱內科
      診所99年1月4日檢字第20100104號函暨所附臨床藥品手冊
      摘要影本在卷可參（見原審卷二第129、130頁、第133至
      137頁）。足認丙○○在返家之前，確實曾服用具有安眠
      作用之抗焦慮劑Bromazepam、Cholordiazepoxide、Cloba
      zam等之不詳藥物，始出現前述搖晃、暈眩、步行失調、
      嗜睡、神智不清之症狀。
（三）揆諸丙○○與被告乙○○外出飲酒之目的在於洽談中古機
      車買賣，衡諸常情，其當無自行服用上述藥物自陷嗜睡、
      運動失調、疲倦狀態之可能，故丙○○陳稱其平日僅服用
      抗高血壓藥，未曾服用具安眠鎮定作用之抗焦慮藥劑，可
      信為真實，丙○○顯係在本身不知情之情況下，於外出期
      間，遭人下藥，乃服用前述具安眠鎮定作用之抗焦慮藥劑
      。而丙○○於外出期間僅曾與被告乙○○、「阿奇」等人
      一同飲酒並擲骰子賭博，此過程據被告乙○○於警詢時供
      稱：「（問：96年5月31日22時10分左右你是否有帶丙○○去喝酒？）有帶他去喝酒。」、「（問：當時去何處喝
      酒？）到新竹市○○路之『不夜城』酒店包廂內喝酒。」
      、「（問：你是何原因找丙○○去喝酒？）因為我朋友想
      跟他買機車，所以找他一起去談生意喝酒。」、「（問：
      當時是何人請客？現場喝何種酒類？）我不知道誰請客，
      是我朋友綽號『阿奇』說要買機車找我去，我才帶他去，
      應該是威士忌酒。」、「（問：當時包廂內共有幾人(不
      含小姐)？都是什麼人？）總共5個人，除『阿奇』外另2
      人我都不認識。」、「（問：你們除喝酒外，是否有做其
      他事情？）還有玩骰子賭錢。」、「（是何人提議賭博？
      共有何人參與賭博？如何賭法及輸贏？）當時有人(我不
      知道是誰)提議說：我們來玩骰子贏的人付酒錢，就我們5
      個人一起玩，輪流做莊讓人下注，剛開始我看他們下注就
      1萬多也有7、8千元，不限賭注金額。」、「（問：丙○○如何參與聚賭？）丙○○問我身上有無帶錢，我說有帶
      6、7萬現金，他向我借3萬元，輸了又借3萬全輸光，然後
      又叫我跟『阿奇』借錢玩到輸約100萬元左右，我叫他不
      要玩他還發脾氣，一定要讓他翻本，結果最後輸了350萬
      元。」、「（問：丙○○是輸給誰350萬元？當場總共是
      有多少現金？）輸給『阿奇』還有另外2人，現場只有20
      幾萬現金。」、「（問：丙○○沒帶現金為何『阿奇』及
      其他2人會讓他賭輸350萬元？）因為他生氣不讓他玩，說
      是不是怕我沒錢，然後『阿奇』說如果繼續丙○○輸的錢
      要我負責還，我問丙○○說你有無辦法還錢，他說有辦法
      ，才讓他繼續賭。」、「（問：後來你們當場如何處理賭
      債？）我叫丙○○簽一張350萬元本票，給我當借據，以
      便向他要錢。」、「（問：空白本票是何人提出？丙○○
      是否有親自簽具350萬元之本票交付與你？）我是向酒店
      借的，他有親自簽具350萬元本票給我。」等語（見同上
      偵查卷第8頁背面、第9頁背面）。被告乙○○以買中古機
      車為由，誘使丙○○外出，其間規避買賣機車正題，反邀
      丙○○飲酒賭博，所謂賭酒錢何人負擔之賭局，其每次下
      注金額竟不設限，可多達7、8千元至1萬多元不等，事後
      結算輸贏金額又高達350萬元，顯見此賭局絕非臨時取樂
      ，而係經過刻意安排所設圈套，被告乙○○顯係與「阿奇
      」謀議設局誘騙丙○○參與所謂賭博，趁機在丙○○飲用
      之酒類加入前述具安眠抗焦慮作用之藥劑，利用酒精催化
      ，致丙○○出現嗜睡、眩暈、疲勞、精神恍惚之症狀，被
      告乙○○、「阿奇」再利用此機會，對丙○○詐稱其已賭
      輸350萬元，要求簽發本票作為債權憑證，丙○○因前述
      藥劑及酒精催化作用，判斷能力降低，致陷於錯誤，因而
      以潦草筆跡簽發本票，並按捺指印，交予乙○○及「阿奇
      」無誤。
（四）被告乙○○之辯護人於原審雖為被告乙○○辯稱：丙○○
      所簽發本票，其上並未記載發票日，依票據法第11條第1
      項之規定，為無效票據，所以不成立強盜罪云云（見原審
      卷二第98、99頁）。惟未記載發票日之本票，因欠缺票據
      法上規定應記載之事項，固不具有票據之效力，而不屬有
      價證券，但依其書面記載，如足以表示由發票人無條件付
      款之文義，仍不失為具有債權憑證性質之私文書（最高法
      院85年度台上字第495號判決意旨參照）。丙○○所簽發
      本票，丙○○之簽名等字跡雖甚為潦草，筆劃明顯不順，
      然發票人處確已記載丙○○之姓名，且本票發票人欄旁之
      指印印紋，經送鑑定亦與丙○○左手拇指指紋相符，有內
      政部警政署刑事警察局97年10月28日刑鑑字第0970146847
      號鑑定書在卷可稽（見原審卷一第115至117頁），是丙○○所簽發本票（本票影本見同上偵查卷第44頁），縱使未
      記載發票日而成為無效之本票，惟其上既有丙○○所按捺
      之指印及簽名，仍得作為債權憑證。
（五）至被告乙○○另辯稱：丙○○賭輸350萬元，其中200多萬
      元是輸給「阿奇」，其餘款項是輸給「阿奇」的2個朋友
      ，本票是被「阿奇」拿走，丙○○當晚有另外跟我借6萬
      元現金去賭博；96年6月1日下午與甲○○去機車行是為了
      去要這筆6萬元借款，當天沒有拿本票去，是之後「阿奇
      」打電話問丙○○何時要還錢，其才去跟「阿奇」拿本票
      ；6月4日又去機車行跟丙○○要那6萬元，但丙○○不承
      認；6月5日又叫甲○○幫「阿奇」討債，才把本票交給甲○○云云。然丙○○於原審已證稱：乙○○及甲○○於6
      月4日向我要本票票款外，並未提到我有另外欠乙○○6、
      7萬之事等語（見原審卷二第31頁反面），被告甲○○於
      警詢及偵訊時亦供稱：我曾借給乙○○近400萬元，我問
      乙○○何時要還錢，乙○○便說有一筆錢，還有本票，叫
      我陪著去機車行跟丙○○要債，乙○○與丙○○間債權債
      務關係之證據就是丙○○簽發本票給乙○○等語（見同上
      偵查卷第11至13頁、第85、86頁），顯見被告乙○○於96
      年6月4日找被告甲○○陪同至機車行向丙○○要債時，純
      係要求丙○○給付本票票款，並無其所稱6萬元借款之事
      。況被告乙○○於96年6月5日警詢時供稱：丙○○當天一
      直向其跟「阿奇」借錢賭博都輸，因「阿奇」說丙○○輸
      的錢，我要負責還，才願意跟丙○○繼續賭，當晚丙○○
      輸給「阿奇」及另外2人共350萬元，我便叫丙○○簽本票
      給我當借據，以便向丙○○要錢云云（見同上偵查卷第8
      至10頁）；復於偵訊時陳稱：我沒有保管本票，本票不曾
      在其這裡，我在6月1日下午是帶「阿奇」去機車行，讓「
      阿奇」與丙○○自己談，之後我也沒有將本票交給甲○○
      去要錢，是「阿奇」要甲○○跟他一起去機車行談，所以
      甲○○去要債，與我無關云云（見同上偵查卷第131、132
      頁），是被告乙○○對於究係由被告乙○○或「阿奇」先
      取得本票，又是由何人將本票交給被告甲○○向丙○○索
      討債務，及本票債務究係丙○○積欠被告乙○○或「阿奇
      」等節，被告乙○○於警、偵訊及法院審理所述顯前後不
      一，有所矛盾，應為卸責脫罪之詞，不能採信。
（六）關於被告乙○○、甲○○、己○○、丁○○、戊○○向丙○○催討本票票款經過，丙○○於原審證稱：96年6月4日
      晚間9時許，乙○○及甲○○帶兩個不認識的人到機車行
      ，只有乙○○、甲○○進到機車行內，當天是甲○○出示
      本票，並以帶點那種威脅的口氣說：「你要還這錢，你開
      店我不怕你沒有還」；96年6月5日即警察查獲時，甲○○
      帶其他3位被告到機車行時，也是由甲○○跟我要債，甲○○說：「錢一定要還，不怕拿不到錢」，我向甲○○說
      沒有錢，甲○○便說不管，就是要來拿錢等語（見原審卷
      二第30頁反面至32頁、第66頁），核與其於偵訊時證述：
      6月4日晚間乙○○、甲○○等4人拿本票到機車行要錢，2
      人在屋內，2人在屋外，對方無緣無故拿本票來要錢，我
      是做生意的，是老實人，那些人看起來很兇，講話口氣不
      會很大聲，但以帶有點威脅的口氣說「你要還這錢，你開
      店我不怕你沒有還」，我當時怕的要死，怕被打。而6月5
      日，甲○○帶另外3個人來，就是要錢，我說沒有錢，對
      方就說不管啦，就是要來拿錢，口氣沒有很大聲，但看臉
      型就很兇，當時怕死了等語相符（見同上偵查卷第79至81
      頁），被告甲○○於96年6月4日、同年月5日先後兩次至
      機車行要債時，確以「你要還這錢，你開店我不怕你沒有
      還」及「錢一定要還，我不怕拿不到錢」等事脅迫丙○○
      還錢甚明。又被告乙○○與甲○○於96年6月4日晚間持本
      票至丙○○機車行要錢時，是由被告甲○○先談，再由被
      告乙○○跟丙○○談，被告乙○○並對丙○○恫嚇稱「如
      果你店要開，不怕你跑掉」，致丙○○心生畏怖因而報警
      處理等情，業據丙○○於警詢及原審指述在案（見同上偵
      查卷第22至23頁、原審卷二第66頁），而於96年6月4日晚
      間亦同在現場之證人陳世特於偵訊時亦結證稱：到機車行
      討債的年輕人被警察抓到的前1、2次，也就是乙○○有來
      的那次，乙○○跟丙○○說「你怎麼可以這樣，你不給我
      處理，我也是會處理」，乙○○講這句話時，口氣不好，
      有威脅的口氣，意思就是不怕丙○○跑掉，因為丙○○在
      那裡開店，也住在那裡，而乙○○已經找上門，丙○○怕
      會被砸店或被毆打等語（見同上偵查卷第102至104頁）。
      此外，丙○○所提供監視錄影光碟翻拍照片8張及臺灣新
      竹地方法院檢察署檢察官勘驗筆錄，亦均顯示被告乙○○
      、甲○○於96年6月4日，被告甲○○、己○○、丁○○、
      戊○○於96年6月5日均有至機車行（見同上偵查卷第54頁
      、第96至98頁）。而被告乙○○、甲○○所為前揭言詞，
      均係以現實之惡害威逼丙○○清償本票票款，衡諸一般常
      情，被告乙○○依其犯罪計畫及主觀犯意，在於恐嚇丙○○以取得財物無誤。而被告甲○○、己○○、丁○○、戊○○等人雖不知乙○○取得本票之原委，雖尚難認有不法
      所有意圖，惟被告甲○○除向丙○○脅迫稱：「你要還這
      錢，你開店，我不怕你沒有還」、「錢一定要還，不怕拿
      不到錢」等語外，又帶同被告己○○、丁○○、戊○○等
      人，利用夥眾之威勢，壓抑丙○○之意思自由威逼其清償
      本票票款，其等所為當係以現實之脅迫欲使丙○○清償本
      票票款而行無義務之事。丙○○事後雖報警處理未實際給
      付所謂賭債之350萬元，然丙○○之意思決定自由已遭不
      法壓抑侵害。至於丙○○於原審接受檢察官主詰問時，雖
      先證稱：除96年6月1日，我至警局備案不在店裡，被告等
      人共來過3次，第1次是6月4日，這天乙○○沒有到機車行
      ，是甲○○與另3名不認識的人來的，隔天即6月5日是乙○○與甲○○一起來的，最後一次就是甲○○與另3位被
      告即己○○、丁○○、戊○○一起到店裡要錢而被警察抓
      的這次等語（見原審卷二第24至26頁），然經原審提示丙○○前於偵訊時之筆錄及96年6月4日、同年月5日之監視
      光碟翻拍照片後，其即陳稱因被告乙○○、甲○○於96年
      6月5日即本案查獲後，還有去過機車行1次，其把這次跟6
      月5日之前的事情混淆了等語（見原審卷二第30頁反面）
      ，是此部分顯係丙○○記憶錯誤所致。核其對於被告乙○○、甲○○確曾一同持本票向其要債，又於隔日由被告甲○○帶同另3位被告己○○、丁○○、戊○○一同至店內
      要債，其心生畏懼等節均指證不移，前述細節之出入無礙
      其於原審證述之可信性。檢察官起訴事實指稱被告甲○○
      明知被告乙○○所持有之本票上記載草率，極有可能為不
      合法之本票，仍不違背其本意，與被告乙○○基於詐欺、
      恐嚇取財之犯意聯絡，於同年月4日21時許，利用晚上機
      車行客人較少之時段，帶領與本債務毫無關係而具有詐欺
      、恐嚇取財犯意聯絡之3名年輕陌生男子組成一般認為係
      「暴力討債集團」之恐嚇方式進入機車行討債，並持該記
      載草率之本票詐騙丙○○要還錢，並嚇稱：「你要還這錢
      ，你開店我不怕你沒有還」等語，致丙○○及家人心生畏
      懼而危害其生命、身體、財產之安全，此部分事實認定，
      容有誤會。又證人陳世特雖於原審證稱：乙○○拿本票出
      來那次，好像沒有聽到有人講「你是開機車行，我不怕要
      不到錢」這樣的話，乙○○帶去的人沒有在旁講說要還錢
      的話等語（見原審卷二第37、38頁），然證人陳世特至原
      審作證時，距案發時已2年餘，陳世特於偵查中所述之時
      間距案發時間較近，當時之記憶應較其於原審審理時為清
      楚深刻，其亦自承在檢察官那裡作證時對於本案之印象比
      較清楚，且在偵訊時，丙○○及檢察官都沒有要求其要為
      如何內容之陳述等語（見原審卷二第38頁），顯見證人陳
      世特於原審審理時因時日較為久遠，記憶較為不清，而其
      係在瞭解具結效力之情形下，於檢察官訊問時本於自由意
      志而為上開證述，自應以其於偵查時所述較為可採，其於
      審判中所為證言，尚無從為被告等人有利之認定。
四、綜上所析，本件事證明確，被告乙○○、甲○○、己○○、
    張誌銘、戊○○如事實欄所示犯行均堪以認定，應依法論科
    。
貳、論罪科刑及撤銷改判之理由
一、按刑法第346條第1項之恐嚇取財罪，與同法第339條第1項之
    詐欺取財罪，二者之區別，在於前者係施用使人心生畏怖之
    恐嚇手段，致被害人心生畏懼，明知不應交付財物而交付，
    後者則係施用詐術手段，使人陷於錯誤，誤信為應交付財物
    而交付。惟上開之恐嚇手段，常以虛假之事實為內容，故有
    時亦不免含有詐欺之性質，倘含有詐欺性之恐嚇取財行為，
    足使人心生畏懼時，自應僅論以高度之恐嚇取財罪，無再適
    用詐欺取財罪之餘地，有最高法院84年度臺上字第1993 號
    判決意旨可參。被告乙○○與「阿奇」意圖為自己不法之所
    有，設局邀約丙○○賭博，再以下藥方式，使丙○○判斷能
    力降低賭輸財物，而同意簽發本票作為債權憑證，再恐嚇丙○○清償本票票款以取得財物。其明知無合法權源，仍持本
    票威逼丙○○清償，雖因張明報警處理，乃未取得任何財物
    ，揆諸前引最高法院判決意旨，核被告乙○○所為，係犯刑
    法第346條第3項、第1項之恐嚇取財未遂罪，被告乙○○與
    「阿奇」，有犯意聯絡及行為分擔，為共同正犯。而被告乙○○之最終犯罪目的在於取得本票票款，乃設局邀丙○○賭
    博，以下藥方式，至使丙○○判斷能力降低，簽發本票作為
    債權憑證。公訴意旨雖依丙○○之指證，認被告乙○○與「
    阿奇」係基於強盜取財犯意聯絡，由被告乙○○在丙○○酒
    類飲料中摻入具有安眠作用之前述抗焦慮劑，使丙○○在不
    知情之狀況下飲入，利用該藥物有嗜睡、眩暈、疲勞等副作
    用症狀，因酒精加速上開安眠鎮靜藥物之副作用症狀，致丙○○在神智不清之情形下，至使不能抗拒，因而簽發本票，
    進而持本票向丙○○施以恐嚇欲取得票款，認被告乙○○所
    為係犯刑法第328條第1項之共同強盜取財罪。惟按強盜行為
    之構成，以實施強暴脅迫或其他方法，至使不能抗拒，而取
    他人之所有物或使其交付為要件。而認定被害人是否不能抗
    拒，應就行為人侵害行為之態樣及侵害行為當時之具體情狀
    為客觀上之綜合考量，是若行為人客觀上對於被害人之身體
    或自由確有侵害行為，惟該等侵害行為尚未達到足使被害人
    喪失自由意思而不能抗拒之程度，即與強盜罪之要件有間。
    查被告乙○○雖於丙○○飲用之酒類中摻入前述抗焦慮之鎮
    靜藥劑，而丙○○於警詢時亦否認簽發本票，於原審時復證
    稱其在清醒時並沒有簽什麼文件，也沒有賭博云云。惟揆諸
    被告乙○○之犯罪終局目的，並非取得本票，而在於取得票
    款350萬元，本票因欠缺發票日之必要記載事項，僅為一紙
    債權憑證，細觀本票載有票面金額、付款地等事項，其中更
    有丙○○之指印與簽名及國民身分證統一編號，凡此記載顯
    非毫無意識之人所能為之，丙○○雖否認參與賭博財物及簽
    發本票之情事，然其就簽發本票之真正原委，有直接利害關
    係，其單方陳述當不得逕予全盤採信，參諸被告乙○○之供
    述，基於罪證有疑，利於被告之證據法則，丙○○應係飲入
    摻混具安眠作用之抗焦慮藥劑之酒類，出現嗜睡、眩暈、疲
    勞、精神恍惚等症狀，被告乙○○、「阿奇」乃利用此機會
    ，對丙○○詐稱其已賭輸350萬元，丙○○因判斷能力降低
    ，致陷於錯誤，始同意簽發本票並按捺指印，交予被告乙○○、「阿奇」，難憑丙○○片面指訴即認其簽發本票時已達
    神智不清、完全不能抗拒之程度，檢察官認被告乙○○此部
    分所為，係犯刑法第328條第1項之強盜罪，並謂被告乙○○
    之恐嚇取財未遂、詐欺取財未遂罪，無庸再行論罪，尚有誤
    會，惟其基本社會犯罪事實同一，爰變更檢察官所引應適用
    之法條，改依刑法第346條第3項、第1項之恐嚇取財未遂罪
    論處，並依刑法第25條第2項規定減輕其刑。
二、按刑法第304條之強制罪所保護之法益，為被害人自由，所
    謂強暴、脅迫，祇以所用之強脅手段足以妨害他人行使權利
    ，或足使他人行無義務之事為已足，並非以被害人之自由完
    全受其壓制達不能抗拒為必要。又犯罪意思之聯絡並不限於
    事前有所謀議，即僅於行為當時有共同犯意之聯絡者，亦屬
    之。且其表示之方法，亦不以明示通謀為必要，即相互間有
    默示之合致，亦無不可；共同正犯間，非僅就其自己實施之
    行為負其責任，並在犯意聯絡之範圍內，對於他共同正犯所
    實施之行為，亦應共同負責；共同實施犯罪行為之人，在合
    同意思範圍以內，各自分擔犯罪行為之一部，相互利用他人
    之行為，以達其犯罪之目的者，即應對於全部所發生之結果
    ，共同負責；即共同正犯，只須具有犯意聯絡及行為分擔，
    而不問犯罪動機起於何人，亦不問每一階段犯行，均應論以
    共同正犯，此有最高法院32年上字第1905號、73年臺上字第
    2364號判例及最高法院90年度臺上字第5353號、第3205號、
    93年度臺上字第1033號判決足資參照。被告甲○○、己○○
    、丁○○、戊○○因不知被告乙○○持有本票之原委，雖無
    不法所有意圖，然其等基於討債之目的，而以不法方式威逼
    丙○○清償本票票款，被告甲○○除出言脅迫外，更接續夥
    同被告己○○、丁○○、戊○○等人前往機車行，藉由人數
    之優勢迫使丙○○清償，雖經丙○○報警處理，其等犯罪未
    能既遂，然其等舉措已達現實壓抑丙○○之意思自由之程度
    。故被告甲○○、己○○、丁○○、戊○○所為，均係犯刑
    法第304條第2項、第1項之強制未遂罪。其等有犯意聯絡及
    行為分擔，為共同正犯。被告甲○○為達單一強制丙○○清
    償本票票款之目的，而於96年6月4日、同年月5日，接續對
    丙○○實行強制未遂行為，係侵害同一法益，各行為之獨立
    性極為薄弱，在刑法評價上，以視為數個舉動之接續施行，
    合為包括之一行為予以評價較為合理，應為接續犯，僅成立
    一強制未遂罪，並均依刑法第25條第2項規定減輕其刑。
三、至檢察官雖以被告甲○○與被告乙○○持本票共同出言恐嚇
    丙○○還錢，被告己○○、丁○○、戊○○，於96年6月5日
    晚間8時48分許，係被告甲○○帶領其等3人，共同組成一般
    認為係「暴力討債集團」之恐嚇方式進入機車行討債，並以
    本票詐騙告訴人丙○○還錢，致丙○○及家人心生畏懼而危
    害其生命、身體、財產之安全，因認被告甲○○、己○○、
    丁○○、戊○○均涉共犯刑法第346條第3項、第1項之恐嚇
    取財未遂罪嫌，其中詐欺取財未遂罪，因罪質已包含於恐嚇
    取財未遂罪，不另論罪云云。惟刑法第339條之詐欺取財罪
    、第346條之恐嚇取財罪，均係以行為人意圖自己或第三人
    之不法所有為前提條件，若無不法所有之意圖者，縱令其行
    為或可觸犯他項罪名，要無由成立各該犯罪。本件被告乙○○所執有本票，縱欠缺發票日之記載而不具本票效力，但不
    失為債權憑證，而被告乙○○亦以索討票款為由，要求被告
    甲○○陪同前往討債，此為被告乙○○、甲○○於偵審程序
    之一致供明，檢察官雖以被告甲○○明知本票記載草率，極
    有可能為不合法之本票，而認其於96年6月4、5日持本票向
    丙○○討債時，亦具有不法所有意圖。然被告甲○○雖曾於
    偵訊時供稱：其看到本票時，有覺得怪怪的，因為本票寫的
    不是很清楚等語（見同上偵查卷第87頁），惟被告甲○○於
    警詢、偵訊時及原審供稱：被告乙○○要我一起去機車行找
    丙○○要債，並說丙○○有欠錢，債權證明就是丙○○有簽
    發本票給乙○○，我是事後才知道是賭債等語（見同上偵查
    卷第11至13頁、第85、86頁、原審卷二第57、58頁），丙○○於原審亦證稱：6月4日甲○○與乙○○到機車行時，甲○○說我有開本票，所以要給錢，並說本票是乙○○交給甲○○等語（見原審卷二第85、86頁）；又被告丁○○於警詢即
    供稱：我在機車行內看見甲○○問機車行的人說，欠的錢何
    時要還等語（見同上偵查卷第17頁）。以本票上既載有丙○○之簽名、指印及金額，已足表明係丙○○所簽發。而依檢
    察官所舉事證，關於被告乙○○設局下藥取得本票之過程，
    無論被告甲○○或之後陪同被告甲○○前往討債之被告己○○、丁○○、戊○○均未參與，縱然被告甲○○自稱其看到
    本票有覺得怪異，但所謂覺得怪異之可能原因有許多，被告
    甲○○已陳明係因記載草率之故，在欠缺積極證據之情況下
    ，不得推論被告甲○○、己○○、丁○○、戊○○主觀上有
    不法所有之意圖，檢察官以被告甲○○、己○○、丁○○、
    戊○○等人與本票債務無關，認其等係組成一般認為「暴力
    討債集團」而實行詐欺取財及恐嚇取財犯行，容有誤會，檢
    察官起訴所引法條，尚有未洽，爰予以變更，對被告甲○○
    、己○○、丁○○、戊○○所為，改依刑法第304條第2項、
    第1項之強制未遂罪論處。
四、本件原審以被告乙○○設局賭博，再以下藥之方式，至使丙○○不能抗拒，而取得可索討債權之本票，獲有財產上不法
    利益，認被告乙○○此部分行為，係犯刑法第328條第2項之
    強盜得利罪。又以被告乙○○於96年6月4日晚間9時許，與
    被告甲○○同至丙○○所營機車行，持本件本票向告訴人嚇
    稱：「你不給我處理，我也是會處理」、「如果你店要開，
    不怕你跑掉」等語，致丙○○心生畏懼，認此屬被告乙○○
    完成強盜得利犯行後，為兌現本票所為之另次侵害，為不罰
    之後行為，不另論罪。另被告甲○○所為，係犯刑法第305
    條之恐嚇危害安全罪，至被告己○○、丁○○、戊○○等3
    人，則以其等犯罪不能證明，而為無罪之諭知，固非無見。
    然原審未究明被告乙○○與「阿奇」設局邀丙○○賭博，再
    以下藥之方式，至使丙○○判斷能力降低，而簽發本票之原
    委，誤認被告乙○○係與「阿奇」共犯刑法第328條第2項之
    強盜得利罪。而被告甲○○除放話脅迫丙○○，更帶同被告
    己○○、丁○○、戊○○等人以夥眾索債方式威逼丙○○清
    償本票票款，其等共同脅迫行為已壓抑丙○○之意思自由，
    用意在使丙○○清償票款而行無義務之事，原審對卷內事證
    ，未能詳為調查，遽認被告甲○○成立恐嚇危害安全罪，及
    認不能證明被告己○○、丁○○、戊○○犯罪，因而諭知其
    等無罪，此部分認事用法均有違誤，被告乙○○提起上訴，
    否認犯行，請求改判無罪；檢察官提起上訴，主張被告甲○○所為，應成立恐嚇取財未遂罪，雖均無理由，然原審判決
    既有上述可議之處，關於被告己○○、丁○○、戊○○無罪
    部分，亦經檢察官提起上訴，爰由本院就原判決關於被告乙○○共同強盜得利及被告甲○○、己○○、丁○○、戊○○
    部分，均予撤銷改判。
五、爰審酌被告乙○○與「阿奇」謀議設局詐賭，使丙○○喝入
    摻混有具安眠抗焦慮之藥劑之酒類，造成其因藥物作用，出
    現嗜睡、眩暈、疲勞、精神恍惚、判斷能力降低之情狀，對
    丙○○詐稱賭輸350萬元，丙○○因而陷於錯誤簽發本票作
    為債權憑證，進而藉討債之名目，持本票對丙○○恐嚇取財
    ，犯罪手法實屬惡劣，犯後又飾詞圖卸，未見悔意。而被告
    甲○○僅因其與被告乙○○間亦有債權債務關係，即以非法
    手段糾眾討債，惟尚能於本院審理時為認罪之陳述，暨衡酌
    被告己○○、丁○○、戊○○等人之犯罪動機、目的、參與
    情節較被告甲○○為輕及其等犯後態度等一切情狀，各量處
    如主文第2項至第4項所示之刑，並就被告甲○○、己○○、
    丁○○、戊○○部分，併諭知易科罰金之折算標準。扣案本
    票雖為被告乙○○犯罪所得之物，但其性質非屬違禁物，且
    事涉民事債權債務關係，爰不諭知沒收，附此敘明。
肆、被告乙○○被訴遺棄無罪部分
一、公訴意旨另以：被告乙○○明知丙○○已陷於無自救力，仍
    毫不考慮，基於遺棄之犯意，於96年6月1日凌晨1時42分6秒
    許將丙○○推下車，遺棄在機車行對面路旁，並隨即離去，
    使丙○○處於被往來車輛撞擊之危險，因認被告乙○○涉犯
    刑法第293條第1項之遺棄罪云云。
二、按犯罪事實應依證據認定之，無證據不得認定犯罪事實；不
    能證明被告犯罪者，應諭知無罪之判決，刑事訴訟法第154
    條第2項、第301條第1項分別定有明文。又事實之認定，應
    憑證據，如未能發現相當證據，或證據不足以證明，自不能
    以推測或擬制之方法，以為裁判基礎；認定不利於被告之事
    實，須依積極證據，苟積極證據不足為不利於被告事實之認
    定時，即應為有利於被告之認定，更不必有何有利之證據，
    此有最高法院40年臺上字第86號及30年上字第816號判例可
    資參照。據此，刑事訴訟上證明之資料，無論為直接證據或
    間接證據，均須達於通常一般之人均不致於有所懷疑，而得
    確信為真實之程度，始得據為有罪之認定，若關於被告是否
    犯罪之證明未能達此程度，而有合理性懷疑之存在，致使無
    從形成有罪之確信，根據「罪證有疑、利於被告」之證據法
    則，即不得遽為不利被告之認定，而檢察官對於起訴之犯罪
    事實，倘其所提出之證據，不足為被告有罪之積極證明，或
    其指出之證明方法，無從說服法院以形成被告有罪之心證，
    基於無罪推定之原則，自應為被告無罪判決之諭知，此觀最
    高法院76年度臺上字第4986號、92年臺上字第128號判例意
    旨亦明。
三、檢察官認被告乙○○涉犯刑法第293條第1項之遺棄罪，係以
    丙○○之證述、邱內科診所核醫部檢驗序號002798、報告日
    期為96年6月23日之放射免疫分析實驗室檢驗報告單、行政
    院國軍退除役官兵輔導委員會臺北榮民總醫院診斷證明書、
    扣案之監視錄影光碟2片、臺灣新竹地方法院檢察署檢察官
    監視錄影光碟勘驗筆錄等為其論據。
四、訊據被告乙○○固坦承有於96年6月1日凌晨1時42分6秒許，
    搭載丙○○返家，惟否認有何遺棄犯行，辯稱：當時丙○○
    意識很清楚，可以自己走路，也走的很自然等語。
五、經查：
（一）刑法第293條、第294條規定之無自救力之人，係指其人無
      自行維持生存所必要之能力，非待他人之扶養、保護，即
      不能維持其生存者而言，有最高法院32年上字第2497號判
      例意旨可資參照。故而無自救力之人固不以該人已陷於意
      識不清或瀕死狀態為限，但仍以客觀上其人有無自行維持
      生存所必要之能力之情事為必要。本件於96年6月1日凌晨
      1時41分50秒時，被告乙○○駕駛黑色汽車在機車行對面
      停下，丙○○從副駕駛座下車後，被告乙○○即駛離該處
      。丙○○從該日凌晨1時42分09秒至43分35秒至40秒時，
      均在機車行對面，當時其身體搖晃、步伐不穩，搖晃後跌
      坐在地上，爬起後，身體仍搖晃、步伐前後移動、不穩，
      又倒在地上後，用兩手撐地側身爬起，但起身後，又多次
      倒地，起身後仍不穩。至凌晨1時43分41秒至凌晨1時47分
      28秒，向前穿越馬路，過街時明顯腳步不穩，身體左右搖
      晃，走到機車行外，先倒在路邊方形物體上，雖欲起身但
      仍身體搖晃，並將該方形物體上所放置之數片片狀物推倒
      ，之後再以雙手撐牆後起身，並靠在路旁車輛，身體不穩
      、搖晃，右手不時摸上衣左邊，或左邊褲子口袋似要拿取
      東西等情，有原審勘驗筆錄、翻拍照片、臺灣新竹地方法
      院檢察署檢察官勘驗筆錄可稽（見原審卷一第176至180頁
      、同上偵查卷第53頁、第96至98頁），足認丙○○於96年
      6月1日凌晨返家時，雖有搖晃、暈眩、步履不穩之情形，
      然其仍可自行返家，有一定之行動能力，並非不具自行維
      持生存所必要能力之無自救力之人。
（二）又按刑法第293條所稱之「遺棄」行為，係指基於遺棄之
      故意，將無自救力之人以積極行為移置於無人可予助力之
      場所，因而使其生命陷於危險狀態方構成。查被告乙○○
      係將丙○○載回機車行對面停靠，待丙○○下車後，被告
      乙○○始駛離現場，且該處位在新竹市區○○○○○道之
      街道，一般人車均可通行，路旁均為店面及住家，當時為
      凌晨1時許，並無其他車輛通行，路邊燈光照明良好，視
      線尚佳等情，有原審勘驗筆錄、翻拍照片附卷可憑（見原
      審卷一第176至180頁、同上偵查卷第53頁），以丙○○下
      車地點對面即為自宅，屋中尚有妻子及家人，是該處並非
      難以被人發現，丙○○於客觀上亦非喪失受救助之機會。
      倘被告乙○○真有遺棄丙○○之犯意，將丙○○移置根本
      無從得到他人保護與救助之處所，或將丙○○與外界溝通
      管道予以斷絕，使其無從得到他人之助力即可，當無須將
      丙○○載至住宅對面讓丙○○下車返家。況且，被告乙○○之犯罪目的在於利用丙○○所簽發本票以向其詐欺取財
      或恐嚇取財，若遺棄丙○○使其生命陷於危險狀態，反有
      礙其犯罪目的之達成，被告乙○○辯稱其無遺棄丙○○之
      犯意乙節，並非無據。檢察官不服原審諭知被告乙○○被
      訴遺棄部分無罪之判決，提起上訴，其上訴理由雖指稱丙○○已因遭具有安眠作用之抗焦慮劑等藥物作用之下，導
      致意識不清跌坐於供車輛往來之道路上，則其如未得他人
      及時之救護，有無遭致往來道路車輛撞擊輾壓之虞，此由
      酒醉路倒之人遭來車撞擊導致傷亡之事屢見不鮮可知此情
      之危險？丙○○下車地點對面雖即為機車行，當時屋內尚
      有丙○○妻子及家人在內，但時值凌晨1時許，該處除丙○○外並無其他人，是其所處客觀環境，足使丙○○無法
      被人發現，而使丙○○喪失被救助之機會。被告乙○○將
      意識模糊之丙○○置於道路旁，使其生命陷於危險，並且
      無從得到他人之保護與救助，應堪認定等語。然被告乙○○果真有遺棄丙○○之犯意，其當可直接將丙○○移置無
      從得到他人保護與救助之處所，無須將丙○○載至其住處
      對面之公共場所讓丙○○下車返家。再者，丙○○下車時
      間時值深夜，道路無其他車輛往來通行，業據原審勘驗監
      視錄影光碟查證明確，被告乙○○亦有可能認為丙○○通
      過道路返家並無遭車輛撞及危險，乃在丙○○住處對面讓
      丙○○下車，且其若遺棄丙○○，亦有礙於詐欺取財或恐
      嚇取財犯罪目的之實現，已如前述。對以上有利於被告乙○○之事項，不可置而不論，本院無從以丙○○之精神狀
      態及下車地點，有遭致往來道路車輛撞擊輾壓之風險，即
      推定被告乙○○有遺棄丙○○之犯意。
六、綜上說明，原審以檢察官就公訴意旨所指被告乙○○遺棄犯
    行，並未提出積極證據使法院形成有罪之確切心證，乃對被
    告乙○○被訴遺棄部分為無罪之諭知，其結論並無不當，檢
    察官就此部分提起上訴，請求本院改諭知被告乙○○遺棄部
    分有罪之判決，為無理由，應予駁回。
據上論斷，應依刑事訴訟法第369條第1項前段、第368條、第364
條、第299條第1項前段、第300條，刑法第28條、第25條第2項、
第304條第2項、第1項、第346條第3項、第1項、第41條第1項前
段，刑法施行法第1條之1第1項、第2項前段，判決如主文。
本案經檢察官侯寬仁到庭執行職務。
中    華    民    國    99    年    9     月    29    日
                 刑事第二十四庭  審判長法  官  李錦樑
                                       法  官  朱瑞娟
                                       法  官  陳恆寬
以上正本證明與原本無異。
被告乙○○恐嚇取財未遂部分，檢察官如不服本判決，應於收受
送達後10日內向本院提出上訴書狀，其未敘述上訴之理由者並得
於提起上訴後10日內向本院補提理由書（均須按他造當事人之人
數附繕本）「切勿逕送上級法院」，被告乙○○不得上訴。
被告甲○○、己○○、丁○○、戊○○及被告乙○○被訴遺棄部
分，檢察官及被告等人均不得上訴。
                                       書記官  黃家麟
中    華    民    國    99    年    10    月    5     日
附錄：本案論罪科刑法條全文
刑法第304條
以強暴、脅迫使人行無義務之事或妨害人行使權利者，處 3 年
以下有期徒刑、拘役或 3 百元以下罰金。
前項之未遂犯罰之。
刑法第346條
意圖為自己或第三人不法之所有，以恐嚇使人將本人或第三人之
物交付者，處 6 月以上 5 年以下有期徒刑，得併科 1 千元以
下罰金。
以前項方法得財產上不法之利益，或使第三人得之者，亦同。
前二項之未遂犯罰之。

司法院資訊處製作；財團法人民間司法改革基金會備份。
